臺北高等行政法院判決
　　　　　　　　　　　　　　　　　　 96年度訴字第00221號
　　　　　　　　　　　　　　　.
原　　　告　甲○○
訴訟代理人　劉錦綸律師
被　　　告　財政部臺北市國稅局
代　表　人　許虞哲（局長）
訴訟代理人　乙○○
上列當事人間因綜合所得稅事件，原告不服財政部中華民國95年
12月7 日台財訴字第09500523590 號（案號：00000000）訴願決
定，提起行政訴訟。本院判決如下：
    主  文
原告之訴駁回。
訴訟費用由原告負擔。
    事  實
壹、事實概要：
    原告及其配偶盧惠華為華特電子工業股份有限公司（以下簡
    稱華特公司）股東，該公司分別於民國（下同）84、85、86
    及87年分配以盈餘轉增資之股票股利，並依88年12月31日修
    正公布前之促進產業升級條例（以下簡稱促產條例）第16條
    規定，申請暫緩課徵股東分配年度綜合所得稅，各年度累計
    分配予原告及其配偶之緩課股票股利面額總計分別為新臺幣
    （下同）19,886,370元及8,379,420 元；嗣該公司於92年間
    辦理減資以彌補虧損，收回未分配盈餘轉增資配發之緩課股
    票，因緩課原因已不復存在，該公司遂依財政部81年5 月9
    日台財稅第000000000 號函釋，向所在地稽徵機關申報各股
    東轉讓92年度之緩課股票轉讓所得申報憑單。而原告92年度
    綜合所得稅結算申報，經被告查獲漏報其本人及配偶取自華
    特公司緩課股票營利所得計28,265,790元，乃以面額計算併
    課核定原告當年度綜合所得總額為30,781,170元，淨額為30
    ,414,519元，發單補徵稅額5,397,712 元，並按所漏稅額5,
    397,364 元處0.2 倍之罰鍰1,079,400 元（計至百元止），
    原告不服，申請復查，經被告以95年7 月28日財北國稅法字
    第0950230899號復查決定（下稱原處分）駁回，提起訴願，
    復遭財政部決定駁回，遂向本院提起行政訴訟。
貳、兩造聲明：
一、原告聲明：求為判決
(一)、訴願決定及原處分均撤銷。
(二)、訴訟費用由被告負擔。
二、被告聲明：求為判決如主文所示。
參、兩造之爭點：
一、原告主張之理由：
(一)、本案原告及其配偶盧惠華分配之各年度緩課股票股票股利面
    額總計分別為19,886,370元、8,379,420 元。嗣華特公司於
    92年間辦理減資以彌補虧損，收回未分配盈餘轉增資配發之
    緩課股票，因緩課原因已不復存在，稅捐機關遂依據該公司
    申報之原告及其配偶92年度緩課股票轉讓所得申報憑單之營
    利所得28,265,790元，併課原告當年度綜合所得稅。被告既
    然明知華特公司辦理減資以彌補虧損，收回未分配盈餘轉增
    資配發之緩課股票，又如何能以所謂營利所得28,265,790元
    ，併課原告當年度綜合所得稅，而公司又未給予股東相當補
    償或其他對價，其實際轉讓價格為0 元，股東所得為0 元，
    參最高行政法院93年判字第966 號裁判要旨，應無須課稅，
    更不應科罰。又按改制前行政法院70年判字第117 號判例，
    個人綜合所得稅之課徵係以收付實現為原則、有利息約定之
    抵押借款業已登記於公文書，稅捐機關對債權人即可作有按
    時收取利息之推定，苟債權人主張未收付實現有利之事實，
    應負舉證責任。因此稅捐機關認為原告確有收付實現營利所
    得計28,265,790元，就該事實應負舉證責任。
(二)、被告適用88年12月31日修正公佈前之促產條例16條課處，但
    華特公司係92年間辦理減資以彌補虧損，收回未分配盈餘轉
    增資配發之緩課股票，此為被告於決定書所自認，按中央法
    規標準法第18條規定之從新從優原則，被告應適用92年修正
    後之促產條例，始符合公平原則，又原告之決定書所憑依據
    為財政部之函文，惟按所得稅法第2 條之立法意旨，有所得
    始課稅，原告緩課股已被收回，何來所得之有？
(三)、按「依法行政」係當代民主國家所奉行之原則，而法律及命
    令之適用，有待行政機關確定事實以涵攝法令，始能得出正
    確之法律效果，惟納稅義務人究「有無違反稅法之事實應憑
    證據認定，如未調查明晰，不得遽以處分」，此有改制前行
    政法院72年度判字第1418號判決要旨可稽。被告明知原告股
    票被公司收回無所得之事實，遽為核課處分，實有不當，其
    答辯仍執財政部81年5 月9 日台財稅第000000000 號函及85
    年9 月4 日台財稅第851910761 號函為課罰憑據，非但不合
    理，且於法有違：
１、依財政學上所謂「純資產增加說」，乃指一切財產的利得，
    不論其係以營利所得或因價值增加產生均屬所得，故本件緩
    課股案，所得實現點並非股票配發時，而係轉讓時，取得此
    緩課股票前與轉讓時點（減資彌補虧損時），兩時點相比較
    ，原告有財產增益，方得按其財產增益課徵所得稅，此乃所
    得稅法之量能課稅基本原則，蓋稅捐負擔並非剝奪人民利得
    ，僅是減少其利得，更不能侵害納稅義務人課稅標的以外之
    財產，否則抵觸憲法第15條人民財產應受保障之規定。本件
    華特公司減資彌補收回原告股票後，原告並無財產增益，倘
    如仍以面額10元歸課已被減資之緩課股票，原告不但無所得
    ，尚須舉債納稅，其財產顯受侵害，此已違反量能課稅基本
    原則及憲法第15條人民財產應受保障之意旨。
２、原告及其配偶為華特公司股東，該公司於92年間辦理減資以
    彌補虧損，收回原告之股票，原告並無任何所得，被告援引
    財政部81年5 月9 日台財稅第000000000 號及85年9 月4 日
    台財稅第851910761 號函釋為課罰。惟按中央法規標準第11
    條及司法院釋字第505 號解釋「以職權發佈解釋性行政規則
    對人民依法律享有之權利增加限制要件，與憲法第23條法律
    保留原則抵觸應不予適用」意旨，上述財政部之函釋意旨顯
    已違法，應屬無效。
(四)、被告另主張華特公司92年間辦理減資以彌補虧損，係以原屬
    緩課股票面額部分之對價彌補公司之虧損，公司帳上亦係以
    每股面額沖抵虧損，故公司以緩課股票減資彌補虧損之行為
    ，仍應屬轉讓之性質，自應就該等經收回之緩課股票，按面
    額歸課股東所得稅云云。惟華特公司辦理減資收回緩課股票
    彌補虧損，但股份有限公司之股東並無彌補虧損之義務，股
    份有限公司已收回之股票彌補帳上之虧損，不能據以證明股
    東已有所得。本件被告並未舉證證明原告於華特公司辦理減
    資，其部分股票被收回，原告究竟有何所得？被告既認公司
    收回股票以彌補虧損，以其主觀自認實質上無任何所得或利
    益而得排除誠實申報義務之適用，從而原告漏未申報系爭所
    得，原處罰鍰並無違誤云云，其前後已有互矛盾，原告股票
    既已被公司收回，實質上無任何所得，此與綜合所得稅法原
    則採現金收付制有違，原處分及訴願決定顯有違誤，應予撤
    銷。
二、被告主張之理由：
(一)、本稅部分－營利所得：
１、華特公司分別於84、85、86及87年度分配以盈餘轉增資之股
    票股利，依規定原應以其每股面額10元計算各股東增資配發
    股票年度（即84、85、86、87年）營利所得，課徵股東各該
    年度綜合所得稅，惟該公司依88年12月31日修正公布前之促
    產條例第16條規定，申請暫緩課徵，其中各年度分配與原告
    及其配偶之緩課股票分別計1,988,637 股及837,942 股，面
    額總計分別為19,886,370元及8,379,420 元，嗣該公司於92
    年間辦理減資以彌補虧損，收回未分配盈餘轉增資配發之緩
    課股票，有華特公司申報原告及其配偶盧惠華之緩課股票轉
    讓所得申報憑單附卷可稽。按公司股東取得符合88年12月31
    日修正公布前促產條例第16條規定適用緩課之記名股票，係
    屬享受該股票股利緩課之待遇，該項股票原於配發當年度即
    應併入各股東當年度所得課稅，惟因其符合前開規定，始准
    予延至股票轉讓所屬年度課稅，因此，僅係延後該營利所得
    之課稅時點，並非就此免稅。故當公司因減資收回原依上開
    規定發行之股票時，其緩課原因不復存在，股東可取回相當
    於股本（係由盈餘轉成）之對價，自屬股票轉讓之性質，應
    就該等經收回之緩課股票，按面額（即由盈餘轉成股本部分
    ）歸課股東所得稅。倘公司減資係為彌補虧損，就股東而言
    ，係以原屬緩課股票面額部分之對價彌補公司之虧損，公司
    帳上亦係以每股面額沖抵虧損，故公司以緩課股票減資彌補
    虧損之行為，仍應認屬轉讓之性質，自應就該等經收回之緩
    課股票，按面額（即由盈餘轉成股本部分）歸課股東所得稅
    。倘公司減資彌補虧損收回緩課股票未以現金給付股東，或
    給付之金額小於面額，即認為非屬股票轉讓，稽徵機關無法
    再行對該項應稅之股票按面額課稅，則與緩課之原意有違。
    又前開財政部函釋所稱核屬股票「轉讓」性質，係依「相約
    成俗」之文字意涵，嚴謹而言，股票轉讓係指轉讓予第三人
    ，具交易或贈與或繼承性質，其僅轉由第三人持有，轉讓後
    股權及股份並不消滅，股票繼續投入資本市場，此與本件系
    爭緩課股票並不具備交易性質，係因公司減資收回註銷，其
    股份所表彰之股東權絕對消滅，股票已不復存續之態樣顯然
    不同，是以系爭緩課股票並非實際轉讓，而係由公司收回註
    銷，故無所謂「實際轉讓價格」低於面額之問題，從而原告
    主張其實際轉讓價格為0 元，股東所得亦為0 元不應課稅乙
    節，不足採據。
２、至原告訴稱按中央法規標準法第18條從新從優原則規定，本
    件應適用92年修正後之促產條例乙節，88年12月31日修正公
    布前促產條例原已於88年底施行屆滿，因配合兩稅合一實施
    ，故修正公布後之促產條例已將原第16條及第17條規定刪除
    ，現行條例已無緩課股票之規定存在，本件原告既係取得符
    合88年12月31日修正公布前促產條例第16條規定之緩課股票
    ，依法律不溯及既往原則，自無修正後促產條例之適用，亦
    與中央法規標準法第18條規定情形有別，原告主張顯係誤解
    ，被告按所得稅法第14條第1 項第1 類、第15條第1 項及第
    71條第1 項規定歸課系爭營利所得，並無不合。
(二)、罰鍰部分：被告原核定系爭營利所得並無不合，如前述，則
    原告92年度既經華特公司填發是項應稅所得之緩課股票轉讓
    所得申報憑單，依法本應主動誠實申報並繳納稅負，若有疑
    義亦應先向稽徵機關查詢，惟原告卻漏未申報，亦未於被告
    查獲前自動補報並補繳稅款，審其違章情節，核有該當處罰
    要件存在之事證，尚難僅以其主觀自認實質上無任何所得或
    利益而得排除誠實申報義務之適用，從而原告漏未申報系爭
    所得核有過失，被告原處罰鍰並無違誤，其主張核無足採。
    理  由
一、本件事實經過：
    原告92年度綜合所得稅結算申報，經被告查獲漏報其本人及
    配偶取自華特公司緩課股票營利所得分別為19,886,370元及
    8,379,420 元，總計28,265,790元，乃併課核定原告當年度
    綜合所得總額為30,781,170元，淨額為30,414,519元，發單
    補徵稅額5,397,712 元，並按所漏稅額5,397,364 元處0.2
    倍之罰鍰1,079,400 元（計至百元止），原告不服，迭經復
    查、訴願均遭駁回等事實，有被告92年度綜合所得稅申報核
    定通知書、處分書（編號：Ｚ0000000000000）、原告結算申
    報書、華特公司申報原告及其配偶盧惠華之緩課股票轉讓所
    得申報憑單、如事實概要所述之復查決定書等件影本附卷可
    稽（見原處分卷第14-19 、29-33 、49-50 頁），自堪信為
    真實。
二、原告循序提起本件行政訴訟，主張：本件係華特公司為彌補
    虧損辦理理減資，收回前以未分配盈餘轉增資配發予其等之
    緩課股票，並無何被告所指之系爭營利所得，被告以面額歸
    課已被減資之系爭緩課股票，致原告不但無財產增益，尚須
    舉債納稅，財產顯受侵害，有違量能課稅原則及憲法第15條
    人民財產應受保障之意旨，被告除應就其有收付實現之營利
    所得舉證外，並應依中央法規標準法第18條規定之從新從優
    原則，適用92修正後之促產條例規定，始符公平原則。被告
    執財政部81年5 月9 日台財稅第000000000 號函及85年9 月
    4 日台財稅第851910761 號函為課罰憑據，非但不合理，且
    於法有違云云。
三、營利所得部分：
(一)、按「個人之綜合所得總額，以其全年左列各類所得合併計算
    之：第一類：營利所得：公司股東所獲配之股利總額．．．
    」、「納稅義務人應於每年五月一日起至五月三十一日止，
    填具結算申報書，向該管稽徵機關，申報其上一年度內構成
    綜合所得總額或營利事業收入總額之項目及數額，以及有關
    減免、扣除之事實，並應依其全年應納稅額減除暫繳稅額、
    尚未抵繳之扣繳稅額及可扣抵稅額，計算其應納之結算稅額
    ，於申報前自行繳納。．．．」行為時所得稅法第14條第1
    項第1 類、第71條第1 項分別定有明文。是個人股東取得被
    投資公司分配之股利，屬於股東之營利所得，應併入取得年
    度之綜合所得總額中課徵所得稅。
(二)、次按「公司以其未分配盈餘增資供左列之用者，其股東因而
    取得之新發行記名股票，免予計入該股東當年度綜合所得額
    課稅；但此類股票於轉讓、贈與或作為遺產分配時，面額部
    分應作為轉讓、贈與或作為遺產分配時所屬年度之所得，申
    報課稅。至實際轉讓價格或贈與遺產分配時之時價，如低於
    面額時，以實際轉讓價格或贈與、遺產分配時之時價申報：
    一、增置或更新從事生產、提供勞務、研究發展、品質檢驗
    、防治污染、節省能源或提高工業安全衛生標準等用之機器
    、設備或運輸設備者。二、償還因增置或更新前款之機器、
    設備或運輸設備之貸款或未付款者。三、轉投資於第八條所
    規定之重要事業者。」為88年12月31日修正公布前之促產條
    例第16條所明定。而公司以未分配盈餘轉增資配發股東之股
    票股利，如公司將之用於增資用途，符合行為時促進產業升
    級條例第16條規定，則暫緩課徵股東該年度之營利所得，其
    立法意旨係政府為獎勵投資或促進產業升級而採取之措施，
    其規定並非所得之免課，僅係緩課，亦即此等股票股利經股
    東選擇緩課者，即擬制該緩課股票所構成之所得在配股年度
    尚未實現，而於日後一旦有將該股票移轉、贈與或作為遺產
    分配而移轉他人之時，作為該股票所得實現之時點，而課徵
    該股票股利之所得稅。故原取得緩課股票之股東，於取得年
    度固得免予計入股東所得課稅，然此項租稅優惠，並非准許
    其就股票之取得不予課稅，而是針對取得因增資配發股票之
    股東給予「延緩所得計入時點」之優惠而已，藉以鼓勵公司
    將累積未分配之盈餘，以發行新股之方式來取代發放現金，
    俾使公司之資金充裕，並得運用於增置機器設備等用途，健
    全公司之財務結構。又公司為辦理減資以彌補累積虧損，按
    減資比例收回行為時促產條例第16條規定核准發行之增資緩
    課股票時，則緩課原因已不復存在，自應恢復課徵被收回緩
    課股票股東當年度營利所得，事屬當然。
(三)、復按股份有限公司發行之股票係表彰股東持有股份權利之有
    價證券，所謂股票轉讓即係股東持有股份權利之轉讓，或簡
    稱股權之轉讓，股權轉讓後，股權及股份並不消滅，僅轉由
    第三人持有，而公司減少資本之目的及作用在銷除其股份，
    股份既經銷除，該股份之股權即消滅，故股份有限公司辦理
    減資收回股票，無論是否有給付股東現金，其目的與作用均
    在消滅該股票所表彰之股份與股權，不生股票轉讓（或股權
    轉讓）之效果，與股票轉讓（或股權轉讓）之本質不同，不
    屬股票轉讓行為，此觀行為時公司法第163 條至第165 條、
    第168 條第1 項規定自明；是財政部81年5 月9 日台財稅第
    000000000 號函及85年9 月4 日台財稅第851910761 號函釋
    ：「公司辦理減資，收回未分配盈餘轉增資配發之緩課股票
    時，其緩課原因已不復存在，該公司應於辦理股票移轉、過
    戶之次月10日前向所在地稽徵機關申報緩課股票轉讓所得申
    報憑單；其股東為非中華民國境內居住之個人．．．」、「
    公司辦理減資，收回符合促進產業升級條例第16條、第17條
    規定之緩課股票，核屬股票轉讓之性質，應歸課減資收回年
    度之股東所得稅。」將公司辦理減資，收回上述緩課股票，
    認係屬股票轉讓性質，雖有誤解，惟核該85年9 月4 日台財
    稅第851910761 號函所謂「核屬股票轉讓之性質」，旨在說
    明減資收回緩課股票應歸課所得稅之時點，其性質等同於首
    揭促產條例第16條所規範之「轉讓時」之緩課原因不復存在
    情形下，應予課稅之時點；以緩課股票並非免稅之觀點，則
    財政部認應於公司辦理減資時為徵收該營利所得稅之指示，
    仍屬其主管機關認定徵收時點之權責，且與本院前開見解相
    符，無違租稅法律主義及立法之本旨，稽徵機關辦理相關案
    件自得援用。原告主張公司為彌補虧損，以減資方式收回緩
    課股票，股東並無所得，上開函釋有違法律保留原則云云，
    乃將股利取得年度之所得，與課稅年度之所得混為一談，要
    無可採。
(四)、如前所述，原告92年度綜合所得稅結算申報，並未列報其與
    配偶盧惠華經華特公司於84年至87年間經該公司以盈餘轉增
    資分配，並依上述促產條例申請緩課股東營利所得，票面總
    金額分別為19,886,370元、8,379,420 元之股票股利，總計
    28,265,790元。因華特公司業於92年間以減資方式收回該緩
    課股票，揆之前開說明，該緩課原因消滅，即應按原告原所
    取得之股票股利，以減資當時為課徵營利所得時點。是被告
    於92年度為上開營利所得之認列及併計課徵原告綜合所得稅
    ，於法自無不合。原告主張華特公司係以減資方式，彌補虧
    損，收回未分配盈餘轉增資配發之系爭股票，原告與其配偶
    並無所得，被告以面額歸課已被減資之系爭緩課股票，致原
    告不但無財產增益，尚須舉債納稅，財產顯受侵害，有違量
    能課稅原則及憲法第15條規定，被告除應就其有收付實現之
    營利所得舉證外，並應依中央法規標準法第18條規定之從新
    從優原則，適用92修正後之促產條例規定云云，乃未視其於
    發放系爭股票股利之84年至87年間即已取得系爭股票利益之
    事實，僅就當時所得延至92年度始行課稅而已；且誤解上開
    中央法規標準法第18條規定係限於機關受理人民聲請許可案
    件始有適用，本件既無關許可之爭議，自無該規定之適用，
    亦無何違反公平原則可言。是其上開主張，俱無可採。至台
    中高等行政法院94年度訴字第162 號、434 號、95年度訴字
    第289 號判決未以緩課股票面額，而以股東持有之股權市值
    於減資前、後之差額，作為股東之實際所得額，乃係個案之
    見解，不能拘束本院；另最高行政法院93年判字第966 號裁
    判要旨係針對股票轉讓第3 人所為之判決，與本案情節有別
    ，要無從援用，俱併此敘明。
四、罰鍰部分：
(一)、按「納稅義務人已依本法規定辦理結算申報，但對依本法規
    定應申報課稅之所得額有漏報或短報情事者，處以所漏稅額
    二倍以下之罰鍰。」為行為時所得稅法第110 條第1 項所明
    定。次按漏報所得屬已填報扣免繳憑單、股利憑單及緩課股
    票轉讓所得申報憑單之所得，處所漏稅額0.2 倍之罰鍰，為
    財政部所頒布之稅務違章案件裁罰金額或倍數參考表著有規
    定。
(二)、查原告於辦理92年度綜合所得稅結算申報時，漏報其與其配
    偶總計取自華特公司之緩課股票營利所得，總計28,265,790
    元，已如前述，此有華特公司自行申報之緩課股票轉讓所得
    申報憑單附卷可稽；則原告於當年度既經華特公司填發是類
    應稅所得之緩課股票轉讓所得申報憑單，即應依前揭所得稅
    法第71條第1 項規定，主動誠實申報並繳納稅負，惟原告卻
    漏未申報，自有漏報上述營利所得之故意。被告考量本件原
    告之違章程度，按原告92年度所漏稅額5,397,364 元，裁處
    所漏稅額0.2 倍之罰鍰1,079,400 元，徵諸首揭規定，亦無
    不合。
五、綜上所述，原告之主張均無可採。被告原核定將華特公司自
    行申報填發緩課憑單之營利所得28,265,790元，歸課原告92
    年度綜合所得稅，並處以罰鍰1,079,400 元，於法並無不合
    ，訴願決定予以維持，亦無違誤，原告猶執前詞，訴請撤銷
    ，為無理由，應予駁回。
六、兩造其餘攻擊防禦方法經本院審酌後，核與本件判決結果均
    不生影響，故不再逐項論述，附敘明之。
據上論結，原告之訴為無理由，爰依行政訴訟法第98條第3 項前
段，判決如主文。
中　　華　　民　　國　　96　　年　 　8　　月　　9　　 日
                  第 七 庭 審 判 長 法  官　李得灶
                                    法  官　黃秋鴻
                                    法  官　林玫君
上為正本係照原本作成。
如不服本判決，應於送達後20日內，向本院提出上訴狀並表明上
訴理由，如於本判決宣示後送達前提起上訴者，應於判決送達後
20日內補提上訴理由書（須按他造人數附繕本）。
中　　華　　民　　國　　96　　年　 　8　　月　　9　　 日
             　　　　　　　   　　　書記官  黃明和
